【裁判字號】    95,上訴,371
【裁判日期】    950427
【裁判案由】    違反台灣地區與大陸地區人民關係條例等
【裁判全文】
臺灣高等法院臺中分院刑事判決         95年度上訴字第371號
上  訴  人
即  被  告  乙○○
上  訴  人
即  被  告  丙○○
上列上訴人等因違反臺灣地區與大陸地區人民關係條例等案件，
不服臺灣臺中地方法院94年度訴字第2585號中華民國94年12月20
日第一審判決（起訴案號：臺灣臺中地方法院檢察署94年度偵字
第2240號），提起上訴，本院判決如下：
    主  文
上訴駁回。
    事  實
一、乙○○曾於民國八十六年間犯違反麻醉藥品管理條例罪，經
    臺灣雲林地方法院於八十七年二月二十四日判處有期徒刑六
    月，如易科罰金，以三百元折算一日確定，業於八十七年八
    月二十八日易科罰金執行完畢（是否構成累犯，理由容後說
    明），猶不知悔改，復與丙○○、魏志強（業經原審判處有
    期徒刑四月確定）、洪志龍（業經原審法院以九十三年度訴
    字第一二○四號判決判處有期徒刑一年，緩刑三年確定）及
    大陸地區男子「陳邦華」均明知大陸地區人民，非經主管機
    關許可，不得入境臺灣地區，魏志強及洪志龍因貪圖免費至
    大陸地區旅遊及事後每人可獲得約新臺幣（下同）三萬元之
    人頭丈夫報酬，竟在乙○○及丙○○之介紹及指示下，為使
    大陸地區女子進入臺灣地區，由「陳邦華」提供至大陸地區
    之交通及食宿費用（實際上係由欲非法進入臺灣地區打工之
    女子所給付），而由乙○○、丙○○先行墊支機票費用及零
    用錢等費用，事後再由魏志強及洪志龍之報酬中扣除之方式
    ，免費招待魏志強及洪志龍至大陸地區旅遊，並擔任俗稱之
    「人頭老公」，而與乙○○、丙○○及「陳邦華」共同基於
    以假結婚之方式使大陸地區女子非法進入臺灣地區，並共同
    基於行使使公務員登載不實事項於職務上所掌公文書之概括
    犯意聯絡，由魏志強及洪志龍於九十二年七月間出境前往大
    陸地區，經「陳邦華」安排與有意非法進入臺灣地區打工之
    大陸地區女子薛雪金（由檢察官另案偵辦）及薛秀平（業經
    檢察官不起訴處分，並已遣返）會面，在無結婚真意之情況
    下，由魏志強與薛雪金、洪志龍與薛秀平分別於九十二年七
    月二十五日、七月二十八日，在大陸地區福建省福州市公證
    處辦理假結婚登記手續，取得該公證處所發給之結婚公證書
    後，魏志強及洪志龍旋返回臺灣地區經乙○○之協助辦理薛
    雪金及薛秀平來臺之手續。魏志強及洪志龍嗣分別於九十二
    年八月十四日及同年八月十八日，持大陸地區福建省福州市
    公證處出具之結婚證書及財團法人海峽交流基金會出具之證
    明書，分至臺中縣烏日鄉及臺中縣大肚鄉戶政事務所填寫「
    結婚登記申請書」，向該等戶政事務所申辦結婚戶籍登記，
    使不知情之該管公務員將該等不實之事項登載於職務上所掌
    之公文書即戶籍登記簿、戶口名簿及魏志強、洪志龍之國民
    身分證（登載配偶各為大陸地區女子薛雪金及薛秀平），魏
    志強及洪志龍於相關戶籍登記完成後，並向上開該等戶政事
    務所申請已登記大陸地區女子薛雪金及薛秀平為其配偶之戶
    籍謄本，均足以生損害於戶政機關戶政管理之正確性。魏志
    強及洪志龍於取得載有前開不實事項之戶籍謄本、國民身分
    證後，隨即於九十二年八月十四日及同年八月十八日，分別
    持以向臺中縣警察局烏日分局烏日派出所及追分派出所，填
    具「大陸地區人民進入臺灣地區保證書」，以辦理大陸地區
    女子薛雪金及薛秀平進入臺灣地區之保證責任而行使，先後
    使不知情之承辦警員在其職務上所掌保證書「對保或證明機
    關（構）簽註意見欄」上，對此不實之配偶資料記載予以核
    章簽註，均足以生損害於警察機關對大陸地區人民進入臺灣
    地區相關保證責任之正確性。其後洪志龍於九十二年八月十
    九日，出具委託書委託魏志強辦理，薛雪金申請入境部分，
    則由魏志強於同年八月二十一日自行辦理，魏志強即持該載
    有不實事項之戶籍謄本及大陸地區人民進入臺灣地區保證書
    ，先後向內政部警政署入出境管理局（下稱境管局）以「配
    偶探親」之名義，填載大陸地區人民進入臺灣地區旅行證申
    請書，據以向境管局申請大陸地區女子薛雪金及薛秀平以配
    偶身分來臺探親而行使，經境管局承辦業務之該管公務員實
    質審核結果，因未能發覺其等假結婚之事實，乃分別核發入
    出境許可及中華民國臺灣地區旅行證予大陸地區女子薛雪金
    及薛秀平，均足以生損害於入出境管理局對於入出境管理之
    正確性。薛雪金及薛秀平即先後於同年九月二十八日及同年
    九月二十七日持前開旅行證、入境許可等資料，向桃園中正
    機場之驗關人員提出行使，藉此非法之方式，順利入境臺灣
    地區。嗣於九十二年十月十四日，因洪志龍向警方自首後，
    而循線查獲上情。
二、案經臺灣臺中地方法院檢察署檢察官自動檢舉偵查起訴。
    理  由
一、訊據被告丙○○於本院審理時坦承上揭犯行不諱；而被告乙
    ○○固坦承介紹同案被告魏志強及證人洪志龍認識大陸的老
    闆即共犯「陳邦華」，由共犯「陳邦華」居間介紹同案被告
    魏志強、證人洪志龍在大陸地區分別與大陸地區女子薛雪金
    、薛秀平結婚，事後並因而獲得共犯「陳邦華」所給付之幾
    千元報酬，並交付二萬多元予同案被告魏志強之事實，惟辯
    稱：當時伊去大陸多年，認識專門辦理婚姻之「陳邦華」，
    伊回國前，「陳邦華」說如果有人要結婚，介紹過去，吃住
    機票都由他負責，回來還有錢拿，魏志強、洪志龍、陳義助
    都要去大陸結婚，伊才介紹他們過去，魏志強、洪志龍他們
    都是真結婚，魏志強與薛雪金已經共同生活一年半，伊介紹
    他們，伊只是單純介紹臺灣的朋友給「陳邦華」去大陸辦理
    結婚，那些手續都是「陳邦華」在辦理云云。
二、經查：
  (一)同案被告魏志強及證人洪志龍於九十二年七月間經由被告乙
    ○○介紹，共同前往大陸地區，透過共犯「陳邦華」安排，
    分別於九十二年七月二十五日、七月二十八日，由同案被告
    魏志強與共犯薛雪金、證人洪志龍與共犯薛秀平，在大陸地
    區福建省福州市公證處辦理結婚登記手續，取得該公證處所
    發給之結婚公證書，同案被告魏志強及洪志龍旋返回臺灣地
    區辦理共犯薛雪金及薛秀平來臺之手續；同案被告魏志強及
    證人洪志龍嗣分別於九十二年八月十四日及同年八月十八日
    ，持大陸地區福建省福州市公證處出具之結婚證書及財團法
    人海峽交流基金會出具之證明書，至臺中縣烏日鄉、臺中縣
    大肚鄉戶政事務所填寫「結婚登記申請書」，向該等戶政事
    務所申辦結婚戶籍登記，使承辦公務員將該其等已結婚之事
    項登載於職務上所掌之公文書即戶籍登記簿、戶口名簿及同
    案被告魏志強、證人洪志龍之國民身分證（登載配偶各為大
    陸地區女子即共犯薛雪金、薛秀平），同案被告魏志強及證
    人洪志龍於相關戶籍登記完成後，並向該戶政事務所申請已
    登記共犯薛雪金、薛秀平為其等配偶之戶籍謄本，隨即分別
    於同年八月十四日、同年八月十八日，分別持以向臺中縣警
    察局烏日分局烏日派出所、追分派出所，填具「大陸地區人
    民進入臺灣地區保證書」，以辦理共犯薛雪金、薛秀平進入
    臺灣地區之保證責任而行使，使承辦警員在其職務上所掌保
    證書「對保或證明機關（構）簽註意見欄」上，對其等配偶
    資料記載予以核章簽註；其後證人洪志龍於同年八月十九日
    ，出具委託書委由同案被告魏志強申請共犯薛秀平入境，同
    案被告魏志強則於同年八月二十一日自行前往辦理共犯薛雪
    金之入境，同案被告魏志強先後持前開戶籍謄本及大陸地區
    人民進入臺灣地區保證書，分別向境管局以「配偶探親」之
    名義，填載大陸地區人民進入臺灣地區旅行證申請書，據以
    向境管局申請共犯薛雪金、薛秀平以配偶身分來臺探親而行
    使，致使境管局承辦業務之該管公務員實質審核結果，分別
    核發入出境許可及中華民國臺灣地區旅行證予共犯薛雪金、
    薛秀平，共犯薛雪金及薛秀平即分別於同年九月二十八日及
    同年九月二十七日持前開旅行證、入境許可等資料，向桃園
    中正機場之驗關人員提出行使，順利入境臺灣地區等情，此
    為被告乙○○、丙○○二人所不爭執，並有卷附臺中縣大肚
    鄉戶政事務所九十二年十二月二十六日中縣肚戶字第○九二
    ○○○三六七一號函暨所檢附之證人洪志龍與共犯薛秀平結
    婚登記申請書、大陸地區福建省福州市結婚證明、財團法人
    海峽交流基金會證明，境管局函文一份暨所檢送之共犯薛秀
    平進入臺灣地區旅行證申請書、進入臺灣地區保證書、證人
    洪志龍戶籍謄本、證人洪志龍於九十二年八月十九日委託同
    案被告魏志強辦理之委託書、共犯薛秀平之護照、入境登記
    表及證人洪志龍於九十二年八月十四日委託同案被告魏志強
    辦理驗證之委託書（見偵字第二四○二一號卷第二三、二七
    至三二、三八至八四頁），臺中縣烏日鄉戶政事務所九十四
    年六月十三日中縣烏戶字第○九四○○○一六七八號函文暨
    所附之同案被告魏志強結婚登記申請書、財團法人海峽交流
    基金會證明書、中華人民共和國福建省福州市公證處公證書
    、結婚公證書、中華民國臺灣地區旅行證等影本，以及境管
    局九十四年七月五日境信凡字第○九四一○一九一一二○號
    函文暨所檢附之共犯薛雪金入出國日期證明書、共犯薛雪金
    進入臺灣地區旅行證申請書、共犯薛雪金進入臺灣地區保證
    書、共犯薛雪金之出入境紀錄資料報表及中華民國臺灣地區
    旅行證、戶籍謄本等影本附卷可稽（見偵字第二二四○號卷
    第五八至六二、六六至七七頁）。
  (二)本案係證人洪志龍於九十二年十月十四日至臺中縣警察局追
    分派出所自首其與共犯薛秀平係假結婚，警方依其供述查獲
    被告丙○○、同案被告魏志強，再依同案被告魏志強之供述
    查獲被告乙○○，證人洪志龍旋經臺灣臺中地方法院檢察署
    檢察官於九十三年五月七日以九十二年度偵字第二四○二一
    號起訴書以其涉犯臺灣地區與大陸地區人民關係條例第七十
    九條第一項、第十五條第一款之使大陸地區人民非法進入臺
    灣地區罪及刑法第二百十六條、第二百十四條之行使使公務
    員登載不實之文書罪嫌提起公訴，經原審法院於九十三年七
    月十五日以九十三年度訴字第一二○四號判決認證人洪志龍
    共同使大陸地區人民非法進入臺灣地區，處有期徒刑一年，
    緩刑三年，並已確定，檢察官並於九十三年五月十日簽分他
    案偵辦被告乙○○、丙○○及同案被告魏志強等情，有證人
    洪志龍於九十二年十月十四日在臺中縣警察局追分派出所製
    作之警詢筆錄、前開起訴書、判決書及檢察官之簽文附卷可
    憑（見偵字第二四○二一號卷第五頁反面至第六頁正面、第
    八三頁正反面），並經本院調閱原審法院九十三年度訴字第
    一二○四號卷查明無訛。證人洪志龍於警詢時供稱：伊與薛
    秀平並沒有睡在一起行房，二人的婚姻是假的，是要替薛秀
    平來臺灣工作的藉口，當初伊會當人頭丈夫與薛秀平假結婚
    也是受了丙○○的煽動，好將薛秀平帶來臺灣工作，是丙○
    ○表示要免費招待伊去大陸玩，介紹伊充當人頭與大陸女子
    薛秀平假結婚，伊沒有支付過任何費用，機票及去大陸的費
    用都是大陸方面出的，伊實際拿到的人頭丈夫費用只有一萬
    三千元等語（見偵字第二四○二一號卷第五頁反面至六頁反
    面、第八頁反面至第十頁正面）；於偵查中供稱：伊到大陸
    名義上是去旅遊，到大陸後才知道是要做人頭丈夫，是被告
    丙○○介紹伊去大陸，伊有與薛秀平在福州一家飯店舉行結
    婚儀式，相關費用都是女方支出，結婚後伊與薛秀平就分開
    ，八月來臺時伊有去接她，接後住在伊家約一星期，伊二人
    都是分開睡，沒有行夫妻之實，薛秀平入境手續也是丙○○
    辦理等語（見偵字第二四○二一號卷第三三頁）；於原審審
    理時結證稱：是魏志強介紹伊認識丙○○，後來伊在大肚鄉
    那邊遇到丙○○、乙○○，其二人跟伊說有機會一起去大陸
    觀光，出國前伊總共跟乙○○、丙○○見過二、三次面，魏
    志強也都有在場，一次是在乙○○的家，乙○○說他叫陳慶
    龍，伊自己沒有錢出國，當初伊是抱著觀光的心態去的，買
    機票及食宿伊都沒有自己花費，手續是丙○○、乙○○幫伊
    辦的，伊沒有看到機票，只有魏志強跟伊一起去，聽說是對
    方出錢的，伊也不知道為何不用出錢，當初乙○○、丙○○
    沒有提到去那邊結婚的事，是去那邊才知道，乙○○、丙○
    ○說那邊有他們的朋友「陳先生」接應，過了好幾天，「陳
    先生」帶伊去跟薛秀平認識，伊在大陸那邊的費用都是「陳
    先生」負責的，在大陸期間「陳先生」有給伊幾千元人民幣
    ，伊記得回臺後剩下一萬三千多元，伊與薛秀平結婚後要回
    臺灣的前一晚，「陳先生」有告訴伊，說薛秀平出了好幾萬
    元，要伊帶薛秀平回臺灣，伊沒有跟薛秀平同房過，伊二人
    在客廳睡一個晚上，伊睡一邊，薛秀平睡一邊，薛秀平來臺
    灣約工作四、五天就跑掉等語（見原審卷第八五至九三頁）
    。觀諸證人洪志龍前開供證述，其於警詢時及偵查中均一再
    坦承其至大陸地區與共犯薛秀平結婚並無結婚之真意，係充
    當人頭丈夫之假結婚，在其所謂結婚之過程中非但未支出任
    何費用，扣掉花費後尚實際領取報酬一萬三千多元；於原審
    審理時亦坦承透過被告乙○○、丙○○介紹，前往大陸地區
    觀光，由大陸地區之「陳先生」安排與共犯薛秀平結婚，其
    未支出任何費用，尚實際領取報酬一萬三千多元，且與共犯
    薛秀平結婚後，未有夫妻之實，共犯薛秀平更於來臺後之四
    、五天去向不明等語，準此，其與共犯薛秀平之間，確係假
    結婚無訛。證人洪志龍嗣於原審審理時證稱：伊不知道是真
    的結婚還是假的結婚，薛秀平是在大陸那邊認識的，伊當初
    認為是真的跟薛秀平結婚，那邊也有辦酒席云云，自係不實
    而不足採信。
  (三)同案被告魏志強於原審審理時結證稱：伊是透過陳義助介紹
    認識乙○○、丙○○，陳義助帶伊去跟丙○○、乙○○見面
    之前，主動問伊要不要結婚，伊說好，伊有提到伊經濟能力
    不好，陳義助說沒有關係，手續都是對方辦的，伊想說有這
    麼好的事情，因為洪志龍是伊小學的同學，才找洪志龍一起
    去，陳義助是先帶伊去臺中縣大肚鄉跟乙○○、丙○○見面
    ，後來伊才介紹洪志龍跟乙○○、丙○○認識，陳義助第一
    次帶伊跟乙○○、丙○○見面時，乙○○、丙○○就是跟伊
    談結婚的事情，他們問伊要不要去大陸結婚，說證件、機票
    他們都會辦好，他們二人說伊不用出錢，並說如果身上沒有
    錢，可以先跟他們借，伊有跟他們說伊身上沒有零用錢，他
    們就借伊約兩、三千元，丙○○沒有借伊跟洪志龍各一萬五
    千元買機票，機票是出國前伊跟洪志龍去乙○○家，乙○○
    、丙○○拿給伊的，誰拿的伊忘了，是丙○○載伊與洪志龍
    去中港路朝馬那邊搭乘統聯客運去中正機場，從機場出境到
    福州機場都只有伊與洪志龍兩個人，到機場後就有兩、三個
    人來接伊與洪志龍，其中一個叫「陳邦華」，「陳邦華」直
    接帶伊與洪志龍去他家，吃住都在「陳邦華」家，「陳邦華
    」說過兩天會有小姐過來，伊與洪志龍可以跟小姐談一談，
    過了兩天「陳邦華」就帶薛雪金過來，結婚的手續也是「陳
    邦華」他們在處理的，伊在大陸期間有跟「陳邦華」借了五
    百元人民幣買香煙，「陳邦華」有說這會從伊回臺灣後要付
    給伊的錢扣起來，「陳邦華」有跟伊提到辦理假結婚的代價
    是三萬元，伊回臺辦理簽證完後，把證件交給乙○○，乙○
    ○把證件寄過去大陸，伊去大肚找乙○○時，乙○○交給伊
    兩萬多元，有扣掉一些伊跟乙○○借的錢、零用錢，伊確定
    是在場的乙○○交給伊的，辦理讓薛雪金來臺相關手續是乙
    ○○、丙○○二人辦的，乙○○有載伊去海基會辦理一些手
    續，洪志龍部分是乙○○叫伊代理；當初伊是希望去大陸找
    個伴，後來的情形大家心理都有數，這是欺騙，乙○○有帶
    伊去海基會辦理手續，但他都不承認，伊太太薛雪金來臺後
    跟伊住一年左右，回去兩、三個月，伊自己去幫她辦手續，
    她再過來，伊有去機場接她，伊有與薛雪金同房，她的目的
    是要到外面工作，她確實也有到外面工作，伊不知道她為何
    要跑掉，伊去大陸結婚都沒有花錢，手續費及機票、護照都
    是乙○○、丙○○出的及辦理，他們還拿錢給伊與洪志龍吃
    飯，去那邊時，「陳邦華」有說要伊與洪志龍記得一件事，
    就是伊等之間是假結婚，伊與洪志龍二人是去大陸旅遊當人
    頭假結婚又有錢可以拿，去大陸時乙○○、丙○○二人沒有
    說是要去假結婚，只說你們去結婚，手續是乙○○及丙○○
    幫伊與洪志龍辦理，但是去那邊「陳邦華」就說是假結婚等
    語（見原審卷第九四至一○一頁）。依其證述，其與證人洪
    志龍至大陸地區分別與共犯薛雪金、薛秀平結婚，臺灣地區
    方面之相關手續係由被告乙○○、丙○○負責辦理，大陸地
    區方面之手續則由共犯「陳邦華」負責辦理，其與證人洪志
    龍至大陸地區結婚非但自己無需支出任何費用，尚可獲得擔
    任人頭丈夫之報酬即每人約三萬元，且共犯「陳邦華」並一
    再告知其與證人洪志龍，其等分別與共犯薛雪金、薛秀平間
    係假結婚，參照被告乙○○於原審審理時亦坦承：伊介紹魏
    志強、洪志龍去大陸結婚有賺到錢，「陳邦華」有給伊幾千
    元，有交給魏志強二萬多元，這是「陳邦華」交給伊的等語
    （見原審卷第一○一頁）、被告丙○○於原審審理時亦坦承
    ：魏志強本人沒有還伊錢，是大陸的老闆「陳邦華」還伊的
    ，「陳邦華」用匯款的方式匯到伊的帳戶，伊再拿二萬多元
    給乙○○轉交給魏志強等語（見原審卷第一○一頁），足證
    同案被告魏志強與共犯薛雪金、證人洪志龍與共犯薛秀平間
    之婚姻，確為假結婚，目的在使共犯薛雪金、薛秀平以合法
    之方式掩護其等非法進入臺灣地區打工。
  (四)被告乙○○於原審審理時先則辯稱：是陳義助說他的朋友洪
    志龍、魏志強要結婚，伊說伊沒有做這件事，伊跟陳義助說
    可以去找大陸老闆「陳邦華」，伊八十八年到九十二年四月
    十二日都在大陸，不可能幫被告魏志強辦理手續，全部手續
    都是大陸老闆「陳邦華」辦的云云（見原審卷第三八頁）；
    被告丙○○於原審原係辯稱：洪志龍、陳義助有主動找伊，
    說他們要去大陸結婚，伊有跟他們說怎麼辦理，後來魏志強
    、洪志龍二人就自己去大陸，伊沒有跟大陸那邊的人聯絡，
    伊幫被告魏志強、洪志龍辦理結婚沒有收到任何費用，伊只
    是幫他們二個人的忙，借他們機票的費用，他們去大陸以後
    的事情，伊都不知道云云（見原審卷第三八至三九頁），均
    企圖撇清相關責任。嗣經原審依法對同案被告魏志強進交互
    詰問後，見無法再為掩飾，始為前開自白（見原審卷第一○
    一頁），況被告丙○○更於本院審理時自承：伊於一開始就
    知道魏志強、洪志龍前往大陸是假結婚乙情（見本院卷第四
    七頁反面），是被告乙○○、丙○○原所辯：不知魏志強、
    洪志龍前往大陸是假結婚云云，自非可採。
  (五)至於證人陳樹榮於原審審理時固結證稱：伊經丙○○及大陸
    陳先生介紹，與大陸女子結婚，是真結婚，目前與伊太太住
    一起，有一個小孩等語（見原審卷第一二四、一二五頁），
    證人王有來於原審審理時亦結證稱：伊經丙○○及大陸陳先
    生介紹，與大陸女子結婚，是真結婚，目前與伊太太住一起
    ，有二個小孩，乙○○在大陸那邊接機，帶伊等去認識陳先
    生等語（見原審卷第一二七、一二八頁），固均證述經被告
    丙○○介紹與大陸女子真結婚，現婚姻持續中。惟證人陳樹
    榮於原審審理時另結證稱：伊結婚的費用伊跟伊太太都有出
    一點，大陸那邊的仲介費用由伊太太那邊負責，但是因為伊
    太太那邊沒有什麼錢，所以也是由伊負擔，伊總共花了臺幣
    約十五萬元，都是伊自己的錢，十五萬元有無包含介紹費，
    伊不清楚，但伊有付給陳老闆十二萬元，是處理完後才給他
    的等語（見原審卷第一二四至第一二六頁）；證人王有來於
    原審審理時亦另結證稱：伊到大陸去的機票費是伊出的，來
    回約三萬多元，食宿包含在介紹費等事成後一起給陳老闆，
    這部分總共花了八萬多元，伊去大陸結婚沒有人給伊錢，伊
    自己還要花錢等語（見原審卷第一二八頁），均證述其等至
    大陸結婚均自己支付相關機票、食宿費用，且尚需給付仲介
    費，與同案被告魏志強及證人洪志龍未支付分文，並有報酬
    可拿之情形迥然不同。況縱被告乙○○、丙○○曾介紹真正
    有意至大陸地區結婚者結婚，亦不妨礙其等為賺取傭金，同
    時從事介紹人頭至大陸地區從事假結婚，使大陸地區女子非
    法進入臺灣地區打工，是證人陳樹榮、王有來前開證述，尚
    難據以為有利於被告乙○○、丙○○之認定。
  (六)綜上所述，被告乙○○所辯，要屬事後卸責飾詞，不足採信
    ；而被告丙○○於本院之自白核與現有事證相符，應可憑信
    。本件事證明確，被告乙○○、丙○○二人犯行均堪認定。
三、按臺灣地區與大陸地區人民關係條例第七十九條第一項規定
    處罰違反同條例第十五條第一款所定使大陸地區人民非法進
    入臺灣地區罪，凡非經合法手續進入者皆包含之，自不以偷
    渡進入為限（最高法院九十年度臺上字第三一八○號判決參
    照）。又臺灣地區與大陸地區人民關係條例第七十九條第一
    項於被告乙○○、丙○○二人行為後，已於九十二年十月二
    十九日修正公布，同年十二月三十一日施行，修正前該條項
    係規定：違反第十五條第一款規定者，處五年以下有期徒刑
    、拘役或科或併科新臺幣五十萬元以下罰金。修正後該條項
    則規定：違反第十五條第一款規定者，處一年以上七年以下
    有期徒刑，得併科新臺幣一百萬元以下罰金。比較修正前後
    該條項之規定，以修正前之規定對被告乙○○、丙○○二人
    有利，依刑法第二條第一項但書之規定，被告乙○○、丙○
    ○二人違反上開條項規定之部分，應適用修正前該條項之規
    定。核被告乙○○、丙○○二人以結婚之名義，推由同案被
    告魏志強、證人洪志龍使不知情之戶政機關承辦公務員將魏
    志強與共犯薛雪金、證人洪志龍與共犯薛秀平結婚之不實之
    事項登載於業務上所掌之戶籍登記簿，並據以核發登載不實
    事項之戶籍謄本，足以生損害於戶籍機關對戶籍管理之正確
    性；復由同案被告魏志強及證人洪志龍至警察機關填具入臺
    保證書並行使前開戶籍謄本，使不知情之承辦警員於其職務
    上所掌之保證書之「對保或證明機關（構）簽註意見欄」上
    ，就此不實之配偶資料記載加以核章簽註，足以生損害於警
    察機關對大陸地區人民進入臺灣地區相關對保簽註意見之正
    確性；再由同案被告魏志強及證人洪志龍持該載有不實事項
    之戶籍謄本及大陸地區人民進入臺灣地區保證書，向內政部
    警政署入出境管理局以「配偶探親」名義，填載大陸地區人
    民進入臺灣地區旅行證申請書，據以申請大陸女子即共犯薛
    雪金、薛秀平以配偶身分來臺探親而行使前開登載不實之戶
    籍謄本、保證書，經境管局實質審查後，核發入境許可及旅
    行證，使共犯薛雪金、薛秀平得以持該入境許可證及旅行證
    入境臺灣地區，足以生損害於境管局對大陸人民入出境管理
    之正確性，此部分均犯刑法第二百十六條行使同法第二百十
    四條之明知為不實之事項，而使公務員登載於職務上所掌之
    公文書罪。被告乙○○、丙○○及同案被告魏志強等人，被
    告乙○○、丙○○及證人洪志龍等人共同利用假結婚之方式
    ，使大陸女子即共犯薛雪金、薛秀平得以探親之名義入境臺
    灣地區之部分，雖形式上合法，惟實際上卻以非法之手段即
    法律上無法承認其婚姻效力之「假結婚」作為掩護，此部分
    係犯違反修正前臺灣地區與大陸地區人民關係條例第十五條
    第一款不得使大陸地區人民非法進入臺灣地區之規定，應依
    修正前同條第七十九條第一項規定處罰。被告乙○○、丙○
    ○二人所犯明知為不實之事項，而使公務員登載於職務上所
    掌之公文書之低度行為，為行使之高度行為所吸收，不另論
    罪。被告乙○○、丙○○與同案被告魏志強、共犯薛雪金、
    「陳邦華」等人間，被告乙○○、丙○○與證人洪志龍、共
    犯薛秀平、「陳邦華」等人間，就前開犯行，各有犯意聯絡
    及行為分擔，均為共同正犯。被告乙○○、丙○○二人先後
    多次行使明知為不實之事項，而使公務員登載於職務上所掌
    之公文書犯行，及被告乙○○、丙○○先後使共犯薛雪金、
    薛秀平非法進入臺灣地區，各時間緊接，犯罪構成要件相同
    ，顯均係基於概括犯意反覆為之，為連續犯，各應依刑法第
    五十六條之規定以一罪論，並加重其刑。被告乙○○、丙○
    ○二人所犯使大陸地區人民非法進入臺灣地區罪、行使使公
    務員登載於職務上所載公文書罪間，有方法結果之牽連關係
    ，為牽連犯，依刑法第五十五條規定，應從一重之違反不得
    使大陸地區人民非法進入臺灣地區之規定罪處斷。查被告乙
    ○○曾於八十六年間犯違反麻醉藥品管理條例罪，經臺灣雲
    林地方法院於八十七年二月二十四日判處有期徒刑六月，如
    易科罰金，以三百元折算一日確定，於八十七年八月二十八
    日易科罰金執行完畢之事實，業據被告乙○○於原審審理時
    供承在卷，並有臺灣高等法院被告前案紀錄表、臺灣臺中地
    方法院檢察署刑案資料查註紀錄表附卷可稽，其於有期徒刑
    執行完畢後，五年以內再犯本件行使明知為不實之事項，而
    使公務員登載於職務上所掌之公文書罪部分，為累犯，但其
    所犯之違反不得使大陸地區人民非法進入臺灣地區之規定罪
    部分，已在其前開違反麻醉藥品管理條例罪執行完畢五年後
    ，並不構成累犯，而本案其所犯前開二罪因從違反不得使大
    陸地區人民非法進入臺灣地區之規定罪處斷結果，不論其累
    犯，併予敘明。
四、原審以被告乙○○、丙○○二人罪證明確，因之適用修正前
    臺灣地區與大陸地區人民關係條例第七十九條第一項、第十
    五條第一款，刑法第十一條前段、第二條第一項但書、第二
    十八條、第五十六條、第二百十六條、第二百十四條、第五
    十五條等規定，並審酌被告丙○○並無前科，素行良好，被
    告乙○○、丙○○二人不思從事正當工作以賺取應有之報酬
    ，為謀取不法利益，竟夥同同案被告魏志強、證人洪志龍、
    共犯「陳邦華」等人以假結婚方式使大陸女子即共犯薛雪金
    、薛秀平進入臺灣地區打工，其等之動機、目的，犯罪手段
    尚屬平和，暨其等犯後態度，併審酌其等獲得之利益等一切
    情狀，分別量處被告乙○○有期徒刑一年、被告丙○○有期
    徒刑六月，並就被告丙○○部分依刑法第四十一條第一項前
    段規定，諭知易科罰金之折算標準（即以三百元折算一日）
    ，核其認事用法並無不當，量刑亦堪稱妥適。而被告乙○○
    、丙○○二人提起上訴，在本院並未提出其他有利之證據及
    辯解，其等上訴非有理由，應予駁回。
五、公訴意旨略以：證人洪志龍於九十二年八月十九日，出具委
    託書委託同案被告魏志強辦理共犯薛秀平入境，共犯薛雪金
    申請入境部分，則由同案被告魏志強於同年八月二十一日自
    行辦理，同案被告魏志強即持前開載有不實事項之戶籍謄本
    及大陸地區人民進入臺灣地區保證書，先後向境管局以「配
    偶探親」之名義，填載大陸地區人民進入臺灣地區旅行證申
    請書，據以向境管局申請共犯薛雪金及薛秀平以配偶身分來
    臺探親而行使，致使境管局承辦業務之該管公務員於其職務
    上所掌之中華民國臺灣地區旅行證之公文書，登載探親之不
    實事項後，據以核發入出境許可及中華民國臺灣地區旅行證
    予大陸地區女子即共犯薛雪金及薛秀平，共犯薛雪金及薛秀
    平即先後於同年九月二十八日及同年九月二十七日持前開不
    實登載之旅行證、入境許可等資料，向桃園中正機場之驗關
    人員提出行使，藉此非法之方式，順利入境臺灣地區，均足
    以生損害於入出境管理局對於入出境管理之正確性，因認被
    告乙○○、丙○○二人此部分另涉犯刑法第二百十六條、第
    二百十四條之行使使公務員登載不實文書罪嫌。按刑法第二
    百十四條所謂使公務員登載不實事項於公文書罪，須一經他
    人之聲明或申報，公務員即有登載之義務，並依其所為之聲
    明或申報予以登載，而屬不實之事項者，始足構成。若其所
    為聲明或申報，公務員尚須為實質之審查，以判斷其真實與
    否，始得為一定之記載者，即非本罪所稱之使公務員登載不
    實（最高法院七十三年臺上字第一七一○號判例參照）。次
    按大陸地區人民非經主管機關許可，不得進入臺灣地區，其
    許可辦法，由有關主管機關擬訂，報請行政院核定後發布之
    ，修正前臺灣地區與大陸地區人民關係條例第十條第一項、
    第三項定有明文。主管機關內政部乃依據該法授權，訂定大
    陸地區人民進入臺灣地區許可辦法（以下簡稱許可辦法，且
    係指九十三年三月一日修正施行前之許可辦法），作為許可
    大陸地區人民申請進入臺灣地區之準則。依許可辦法之規定
    ，大陸地區人民申請進入臺灣地區，應具備旅行證申請書、
    大陸地區居民身分證、其他證照或足資證明身分文件影本及
    保證書等文件，其在大陸地區者，由其在臺灣地區親屬代向
    境管局提出申請後，由境管局辦理之（許可辦法第十三條第
    一項第一至三款、第十四條第一項第三款參照）。境管局對
    於大陸地區人民申請進入臺灣地區而有許可辦法第十七條所
    列各款情形之一者，得不予許可（許可辦法第十七條第一項
    ）。而大陸地區人民申請進入臺灣地區，所檢附大陸地區製
    作之文書，主管機關得要求當事人送由行政院設立或指定之
    機構或委託之民間團體驗證（許可辦法第十九條）。準此，
    大陸地區人民若以探親為由申請進入臺灣地區時，須檢具上
    開文件委託其在臺親屬，向主管機關內政部所屬之境管局申
    請許可，境管局對於上開申請為許可與否之決定，自得本其
    職權而為審查，除審查該申請案件應備之文件是否齊全、有
    無按規定程序辦理（形式審查）外，並得審查該申請案件是
    否有許可辦法第十七條第一項所列各款情形之一，及該申請
    之大陸地區人民與被申請探親之臺灣地區人民間是否具備一
    定親屬關係（實質審查）。顯見境管局對於大陸地區配偶申
    請來臺之審查，並非一經提出申請即概予准許，而係有實質
    審查之權限，其對於申請來臺之大陸地區人民所聲明已與臺
    灣地區人民結婚等事項，亦非一經聲明即有依該聲明予以登
    載之義務，自非刑法第二百十四條所涵攝之範疇。從而，被
    告乙○○、丙○○二人為使共犯薛雪金、薛秀平來臺，雖以
    配偶來臺探親為由，向境管局申請大陸地區人民入境，且經
    境管局承辦人員審核後，因未能發覺同案被告魏志強與共犯
    薛雪金、證人洪志龍與共犯薛秀係假結婚之實情，而先後誤
    發入出境許可證，但因此部分程序須經境管局為實質審查，
    揆諸前揭判例意旨，顯與刑法第二百十四條之構成要件有間
    ，是被告乙○○、丙○○二人此部分所為，無從以刑法第二
    百十四條之刑責相繩。此外，復查無其他積極證據足認被告
    乙○○、丙○○二人此部分涉犯公訴人所指之犯行，原應諭
    知無罪，惟公訴人認被告乙○○、丙○○二人此部分之與其
    等前開經論罪科刑之行使明知為不實之事項而使公務員登載
    於職務上所掌公文書犯行間，有連續犯之裁判上一罪關係，
    爰不另為無罪之諭知，附予敘明。
據上論斷，應依刑事訴訟法第三百六十八條，判決如主文。
本案經檢察官甲○○到庭執行職務。
中    華    民    國    95    年    4     月    27    日
              刑事第七庭  審判長法  官  林  榮  龍
                                法  官  江  錫  麟
                                法  官  許  秀  芬
上列正本證明與原本無異。
如不服本判決應於收受送達後十日內向本院提出上訴書狀，其未
敘述上訴之理由者並得於提起上訴後十日內向本院補提理由書（
均須按他造當事人之人數附繕本）。
                                書記官    瑞  芳
中    華    民    國    95    年    4     月    28    日
附錄本案論罪科刑法條：
刑法第二百一十六條（行使偽造變造或登載不實之文書罪）：
行使第二百十條至第二百十五條之文書者，依偽造、變造文書或
登載不實事項或使登載不實事項之規定處斷。
刑法第二百一十四條（使公務員登載不實罪）：
明知為不實之事項，而使公務員登載於職務上所掌之公文書，足
以生損害於公眾或他人者，處三年以下有期徒刑、拘役或五百元
以下罰金。
修正前臺灣地區與大陸地區人民關係條例第十五條第一款：
下列行為不得為之：
一、使大陸地區人民非法進入臺灣地區。
修正前臺灣地區與大陸地區人民關係條例第七十九條第一項：
違反第十五條第一款規定者，處五年以下有期徒刑、拘役或科或
併科新臺幣五十萬元以下罰金。
                                                      Ｒ


司法院資訊處製作；財團法人民間司法改革基金會備份。
